【裁判字號】    98,訴,307
【裁判日期】    981202
【裁判案由】    請求一併徵收
【裁判全文】
臺中高等行政法院判決
                                    98年度訴字第307號
                                    98年11月26日辯論終結
原      告  甲○○○
訴訟代理人  洪嘉鴻  律師
  複代理人  鄭崇煌  律師
被      告  臺中市政府
代  表  人  乙○○
訴訟代理人  戊○○
            丁○○
被      告  內政部
代  表  人  丙○○
訴訟代理人  己○○
            庚○○
上列當事人間因請求一併徵收事件，原告不服行政院中華民國
98年6月17日院臺訴字第0980085241號訴願決定，提起行政訴
訟。本院判決如下︰
    主  文
原告之訴駁回。
訴訟費用由原告負擔。
    事實及理由
一、被告內政部經合法通知，未於言詞辯論期日到場，核無民事
    訴訟法第386條各款所列情形，依原告之聲請，由其一造辯
    論而為判決。
二、事實概要：緣被告臺中市政府為辦理民國（下同）96年度東
    山路1段238巷34弄至58弄接通十期重劃區開闢工程，報經被
    告內政部96年10月30日台內地字第0960168690號函核准徵收
    臺中市○○區○○段447地號等3筆土地（其中包括原告所有
    建業段602-1地號），並於96年11月7日以府地用字第096025
    4454號函公告徵收，公告期間自96年11月8日起至96年12月7
    日止。被告臺中市政府於96年12月4日以府地用字第096027
    8848號通知發放補償費，原告於97年6月24日領竣補償費。
    期間原告以因上開工程逕予分割、徵收其所有建業段607-2
    地號土地，殘餘同段607地號土地，不能為相當之使用，於
    96年11月28日向被告臺中市政府申請一併徵收。案經被告臺
    中市政府會同相關單位現場勘查結果，認為該土地雖為東山
    路1段238巷34弄至58弄接通十期重劃區開闢工程徵收致殘餘
    之土地，殘餘面積988平方公尺，且該土地徵收前後皆為道
    路使用，並未因徵收而改變原來之用途，且面積不致過小，
    形勢亦非不整，與土地徵收條例第8條第1項第1款規定不符
    ，遂於97年10月7日以府地用字第0970236483號函將會勘結
    論報被告內政部，並經被告內政部於97年11月13日台內地字
    第0970186220號函同意不予一併徵收。被告臺中市政府據以
    97年11月17日府地用字第0970276576號函復原告。原告不服
    ，提起訴願遞遭駁回，遂提起本件行政訴訟。
三、本件原告主張：(一)按最高行政法院73年度判字第318號判例
    意旨，所謂「不能為相當之使用」，應以徵收當時實際使用
    情形為準，又土地法第217條所規定之「面積過小或形勢不
    整」，屬於「例示」非列舉規定，其重點在於「致不能為相
    當之使用」，而不限於法所例示之「面積過小」及「形勢不
    整」二種情形。(二)原告所有系爭殘餘建業段607地號土地經
    遭被告臺中市政府逕行分割出同段607-2地號並予以徵收，
    致系爭殘餘建業段607地號土地成為畸零地，復遭充作道路
    使用，致無法為原「旱」地目之使用，被告拒絕一併徵收之
    處分，已使原告陷入空有土地所有權，卻無法使用之窘境，
    且不但應依法繳納地價稅，更須無償提供公眾通行，原告權
    利因之受有損害甚明，故被告拒絕一併徵收處分違反誠信及
    禁止權力濫用原則。(三)原告符合「特別犧牲」情況。原告請
    求一併徵收系爭殘餘建業段607地號土地符合土地法第217條
    及土地徵收條例第8條第1項之立法意旨，茍被告未能依土地
    徵收條例第8條第1項第1款規定，視具體事實狀況判斷是否
    已達「不能為相當之使用」，即遽認原告之申請為無理由，
    不僅將因單方行政作為所形成之不利益歸由人民承受，並令
    該類因徵收致無法為相當利用之土地永難為相當之利用，顯
    有違法情況。(四)再依最高行政法院81年度判字第1006號判例
    要旨謂「基於相同原因事實作成之行政處分，若有意作不公
    平之差別待遇，致損及特定當事人之權益，即有權力濫用之
    違法。」揆諸被告本次徵收範圍即緊鄰東山路1段238巷58弄
    之第463地號土地，並未如同系爭土地般僅就連接十期重劃
    區部分，予以分割增加地號，而係採「全部徵收」方式，是
    ，基於憲法第7條及第15條所闡示之「平等原則」及「人民
    財產保護原則」，自應認原告亦得申請比照第463地號土地
    辦理一併徵收。(五)末按司法院釋字第400號解釋，行政院以
    85年台內地字第40498號函規定：「‧‧‧至政府興譬（闢
    ）及拓寬道路須徵收私有土地時，如計畫範圍內包含既成道
    路，應同時辦理徵收。」本件系爭殘餘建業段607地號土地
    與被徵收之607-2地號土地原屬同一筆道路用地，因徵收而
    分割出607-2地號土地，且系爭殘餘建業段607地號土地現況
    為東山路1段238巷道路用地，亦經被告都市○○○○○道路
    用地，是原告已無法自主再做其他用途。被告應依司法院釋
    字第400號解釋及行政院85年台內地字第40498號函准予一併
    徵收並發給補償費，然被告否准，顯未符依法行政原則等情
    。並聲明求為判決撤銷訴願決定及原處分。
四、被告則以：
    (一)被告台中市政府部分：按土地徵收條例第8條第1項第1款
      規定，徵收土地之殘餘部分面積過小或形勢不整，致不能
      為相當之使用者，所有權人得於徵收公告之日起1年內向
      該管直轄市或縣（市）主管機關申請一併徵收，逾期不予
      受理。查系爭殘餘建業段607地號土地面積為988平方公尺
      ，使用分區○道路，徵收前後均為道路使用，並無殘餘面
      積過小或形勢不整，無因徵收致不能為相當使用之情事，
      核與土地徵收條例第8條第1項第1款不合，並經被告內政
      部土地徵收審議委員會第200次會議決議，不予一併徵收
      。原告之訴無理由等語，並聲明求為判決駁回原告之訴。
    (二)被告內政部部分：系爭殘餘建業段607地號土地面積為988
      平方公尺，徵收前後均為道路使用，並無殘餘面積過小或
      形勢不整，因徵收致不能為相當使用之情事，經被告臺中
      市政府於97年10月7日以府地用字第0970236483號函將會
      勘結論報被告內政部，並經被告內政部土地徵收審議委員
      會第200次會議決議「不予一併徵收」，於法並無不合。
      至於原告所舉建業段463地號土地係全筆位於工程用地範
      圍，自以整筆土地辦理用地取得，並無違反憲法第7條及
      第15條所闡示之「平等原則」及「人民財產保護原則」。
      系爭殘餘建業段607地號土地面積為988平方公尺，徵收前
      後均為道路用地，惟因不在本案工程範圍內，亦無違反司
      法院釋字第400號解釋意旨及行政院85年台內地字第40498
      號函「‧‧‧至政府興闢及拓寬道路須徵收私有土地時，
      如計畫範圍內包含既成道路，應同時辦理徵收。」之規定
      。故原告之訴無理由等語，並聲明求為判決駁回原告之訴
      。
五、兩造之爭點：系爭殘餘建業段607地號土地是否符合土地徵
    收條例第8條第1項第1款申請一併徵收之要件？經查：
  (一)按「有下列各款情形之一者，所有權人得於徵收公告之日起
    一年內向該管直轄市或縣（市）主管機關申請一併徵收，逾
    期不予受理：一、徵收土地之殘餘部分面積過小或形勢不整
    ，致不能為相當之使用者。二、徵收建築改良物之殘餘部分
    不能為相當之使用者。」土地徵收條例第8條第1項定有明文
    。
  (二)本件被告臺中市政府為辦理96年度東山路1段238巷34弄至58
    弄接通十期重劃區開闢工程，報經被告內政部96年10月30日
    台內地字第0960168690號函核准徵收臺中市○○區○○段44
    7地號等3筆土地（其中包括原告所有建業段607-2地號），
    並於96年11月7日以府地用字第0960254454號函公告徵收，
    公告期間自96年11月8日起至96年12月7日止。被告臺中市政
    府於96年12月4日以府地用字第0960278848號通知發放補償
    費，原告於97年6月24日領竣補償費（發放函及印領補償費
    清冊見本院卷第44頁至47頁）。期間原告以因上開工程逕予
    分割、僅徵收其所有建業段607-2地號土地，殘餘同段607地
    號土地，不予徵收等情，有臺中市政府96年11月7日以府地
    用字第0960254454號函附卷可稽（本院卷第69頁、70頁），
    並為被告所不爭執，堪信為真實。
  (三)系爭殘餘建業段607地號土地面積為988平方公尺，徵收前後
    均為道路使用之情，有土地登記簿謄本及地籍圖附卷（見本
    院卷第16頁、第17頁），並無殘餘面積過小或形勢不整，因
    徵收致不能為相當使用之情事，亦經被告臺中市政府於97年
    7 月24日會勘，作成會勘紀錄，並經臺中市政府於97年10月
    7 日以府地用字第0970236483號函將會勘結論報被告內政部
    ，亦經被告內政部土地徵收審議委員會第200次會議決議「
    不予一併徵收」，分別有各該會勘紀錄、臺中市政府於97年
    10 月7日以府地用字第0970236483號函、內政部97年11月13
    日台內地字第0970186220號函（核准函）附卷可稽（見本院
    卷第53頁、48頁、55頁），於法並無不合。原告雖謂：（依
    ）最高行政法院73年度判字第318號判例意旨，所謂「不能
    為相當之使用」，應以徵收當時實際使用情形為準，又土地
    法第217條所規定之「面積過小或形勢不整」，屬於「例示
    」非列舉規定，其重點在於「致不能為相當之使用」，而不
    限於法所例示之「面積過小」及「形勢不整」二種情形云云
    。惟原告並未舉出本件有何法條（本件應指土地徵收條例第
    8條第1項）所稱「面積過小」及「形勢不整」二種情形以外
    之情形，所主張已無可採，且本件徵收後，亦無不能為原來
    之使用情形，自亦無「不能為相當之使用」之可言。
  (四)原告復稱：其所有系爭殘餘建業段607地號土地經遭被告臺
    中市政府逕行分割出同段607-2地號並予以徵收，致系爭殘
    餘建業段607地號土地成為畸零地，復遭充作道路使用，致
    無法為原「旱」地目之使用，被告拒絕一併徵收之處分，已
    使原告陷入空有土地所有權，卻無法使用之窘境，且不但應
    依法繳納地價稅，更須無償提供公眾通行，原告權利因之受
    有損害甚明，故被告拒絕一併徵收處分違反誠信及禁止權力
    濫用原則云云。惟依原告所提地籍圖顯示系爭徵收殘餘建業
    段607地號土地，徵收前後皆屬臺中市○○區○○路一段238
    巷（本件所徵收之同段607-2地號土地亦屬該巷道之南延）
    之用地（見本院卷第17頁、18頁地籍圖示），證之原告亦稱
    ：「復遭充作道路使用」、「系爭殘餘建業段607地號土地
    現況為東山路1段238巷道路用地」即明，無所謂因徵收「『
    致』系爭殘餘建業段607地號土地『成』為畸零地」之問題
    。而目前土地使用管制，係依土地使用編定種類為之（都市
    計畫法第32條、區域計畫法第15條參照），而非依地目為之
    ，故原告稱因徵收，系爭殘餘建業段607地號土地成為畸零
    地，復遭充作道路使用，致無法為原「旱」地目之使用，亦
    顯非可取。又苟被告拒絕一併徵收之處分，無違法律規定，
    尚難指為違反誠信及禁止權力濫用原則。
  (五)原告又謂本件未比照本次徵收範圍即緊鄰東山路1段238巷58
    弄第463地號土地所採「全部徵收」方式，辦理一併徵收，
    與最高行政法院81年度判字第1006號判例要旨「基於相同原
    因事實作成之行政處分，若有意作不公平之差別待遇，致損
    及特定當事人之權益，即有權力濫用之違法。」所闡釋有違
    ，亦與憲法第7條及第15條所闡示之「平等原則」及「人民
    財產保護原則」有違云云。惟其所舉建業段463地號土地係
    全筆位於工程用地範圍，此觀原告所提徵收前後之地籍圖至
    為明白（見本院卷第17頁、第18頁），自以整筆土地辦理用
    地取得為宜，要無最高行政法院81年度判字第1006號判例所
    稱故作不公平之差別待遇，致損及特定當事人之權益，濫用
    權力之違法之情形，亦無違憲法第7條及第15條所闡示之「
    平等原則」及「人民財產保護原則」。
  (六)原告另稱：本件系爭殘餘建業段607地號土地與被徵收之607
    -2地號土地原屬同一筆道路用地，因徵收而分割出607-2地
    號土地，且系爭殘餘建業段607地號土地現況為東山路1段
    238巷道路用地，亦經被告都市○○○○○道路用地，是原
    告已無法自主再做其他用途。被告應依司法院釋字第400號
    解釋及行政院85年台內地字第40498號函准予一併徵收並發
    給補償費，然被告否准，顯未符依法行政原則云云。惟查本
    件系爭殘餘建業段607地號土地與被徵收之607-2地號土地固
    原屬同一筆道路用地，因徵收而分割出607-2地號土地，但
    本件被告臺中市政府為辦理民國96年度東山路1段238巷34
    弄至58弄接通十期重劃區開闢工程，僅須用及607-2地號土
    地，並不須使用系爭殘餘建業段607地號土地，此觀原告所
    提地籍圖至甚明（見本院卷第17頁、第18頁），自與原告所
    引司法院釋字第400號解釋，行政院以85年台內地字第40498
    號函規定：「‧‧‧至政府興闢及拓寬道路須徵收私有土地
    時，『如計畫範圍內』『包含既成道路』，應同時辦理徵收
    。」係指「『計畫範圍內』『包含既成道路』，（始）應同
    時辦理徵收。」之情形不同，原告尚有誤解。
  (七)至原告稱：原告符合「特別犧牲」情況。原告請求一併徵收
    系爭殘餘建業段607地號土地符合土地法第217條及土地徵收
    條例第8條第1項之立法意旨，茍被告未能依土地徵收條例第
    8條第1項第1款規定，視具體事實狀況判斷是否已達「不能
    為相當之使用」，即遽認原告之申請為無理由，不僅將因單
    方行政作為所形成之不利益歸由人民承受，並令該類因徵收
    致無法為相當利用之土地永難為相當之利用，顯有違法情況
    云云。惟查本件系爭殘餘建業段607地號土地苟如原告所稱
    符合「特別犧牲」情況，亦僅屬得否依一般徵收程序予以徵
    收補償之問題，尚非即合於土地徵收條例第8條第1項之一併
    徵收要件，自難指其違法。又經訴願程序之行政訴訟，以駁
    回訴願時之原處分機關為被告，行政訴訟法第24條定有明文
    ，本件原處分機關為內政部，原告以臺中市政府為被告，此
    部分亦屬被告當事人不適格。綜上，原告之主張均無可採，
    原處分駁回其申請，核無違誤，訴願決定予以維持，亦無不
    合，原告訴請撤銷，為無理由，應予駁回。
六、據上論結，本件原告之訴為無理由，依行政訴訟法第218條
    、第195條後段、第98條第1項前段、民事訴訟法第385條第
    1項前段，判決如主文。
中    華    民    國    98    年    12    月    2     日
                臺中高等行政法院第三庭
                                審判長法  官  王 茂 修
                                      法  官  莊 金 昌
                                      法  官  林 金 本
以上正本證明與原本無異。
如不服本判決，應於判決送達後20日內向本院提出上訴書狀，其
未表明上訴理由者，應於提起上訴後20日內向本院提出上訴理由
書（須依對造人數附具繕本）；如於本判決宣示或公告後送達前
提起上訴者，應於判決送達後20日內補提上訴理由書（須附繕本
）。未表明上訴理由者，逕以裁定駁回。
中    華    民    國    98    年    12    月    2     日
                                      書記官 陳 滿 麗


司法院資訊處製作；財團法人民間司法改革基金會備份。
